臺灣高雄地方法院刑事判決　　　　　　　　　　　　　九十二年度易字第九八一號
　　公　訴　人　臺灣高雄地方法院檢察署檢察官
　　被　　　告　乙○○
　　選任辯護人　唐治民律師
　　　　　　　　蔡祥銘律師
右列被告因傷害案件，經檢察官提起公訴（九十二年度偵字第三五七六號），本院判
決如左：
    主  文
乙○○無罪。
    理  由
一、公訴意旨以：乙○○與七至八名年籍不詳之男子基於共同傷害之犯意，於民國（
    下同）九十一年十一月二日凌晨一時三十分許，在高雄縣林園鄉○○村○○路○
    段與椰樹東巷口，先由姓名年籍不詳之人駕駛車號不詳之自用小客車撞傷辛○○
    ，後乙○○即與七至八名年籍不詳之男子分持鐵棒及武士刀砍打辛○○及壬○○
    二人，致辛○○受有頭部撕裂傷；壬○○受有頭部外傷、鼻骨骨折、上頜骨骨折
    等多處傷害，因認乙○○涉有刑法第二百七十七條第一項之傷害罪嫌云云。
二、按被告未經審判證明有罪確定前，推定其為無罪。犯罪事實應依證據認定之，無
    證據不得認定犯罪事實；不能證明被告犯罪者，應諭知無罪之判決，刑事訴訟法
    第一百五十四條、第三百零一條第一項分別定有明文。又事實之認定，應憑證據
    ，如不能發現相當證據，或證據不足以證明，自不能以推測或擬制之方法，以為
    裁判之基礎；認定不利於被告之事實，須依積極證據，苟積極證據不足為不利於
    被告事實之認定時，即應為有利於被告之認定，更不必有何有利之證據，最高法
    院四十年臺上字第八六號、三十年上字第八一六號著有判例足資參照。次按，告
    訴人之告訴，係以被告受刑事訴追為目的，是其陳述是否與事實相符，仍應調查
    其他證據以資審認，最高法院五十二年臺上字第一三００號亦著有判例可參。又
    按刑事訴訟上證明之資料，無論其為直接或間接證據，均須達於通常一般之人均
    不致有所懷疑，而得確信其為真實之程度，始得據為有罪之認定，若其關於被告
    是否犯罪之證明未能達此程度，而有合理懷疑之存在，致使無從形成有罪之確信
    ，根據「罪證有疑，利於被告」之證據法則，即不得遽為不利被告之認定，亦有
    最高法院七十六年度臺上字第四九八六號判例可資參照。其以情況證據（即間接
    證據）斷罪時，尤須基於該證據在直接關係上所可證明之他項情況事實，本乎推
    理作用足以確證被告有罪，方為合法，不得徒憑主觀上之推想，將一般經驗上有
    利被告之其他合理情況逕予排除，（最高法院三十二年上字第六十七號判例意旨
    參照）；再依刑事訴訟法第一百五十四條所規定之禁止推定罪狀之法則，並非僅
    為被告個人之訴訟利益而設，尤其重在發現真實以求國家刑罰權之正確行使。若
    無足可證明被告從事犯罪構成要件之積極證據，無論假定某一被告為犯人而命其
    自證無罪，藉以過濾及鎖定特定犯罪人，或推測被告涉及之某項罪名，而依其自
    辯過程蒐求該被告生活經歷資料，藉以判斷其究竟有無構成特定犯罪，俱非法之
    所許。
三、本件公訴人認被告乙○○涉有右開罪嫌，無非係以：扣案之鐵棒五支、高雄市立
    小港醫院驗傷診斷書、現場照片十三張、證人即告訴人辛○○、壬○○在警詢及
    本院審理中證述、證人丁○○、黃建彰、癸○○在警詢及本院審理之證述、證人
    庚○○在本院審理中之證述為據。
四、訊據被告乙○○固不否認於案發當時租屋居住於高雄縣林園鄉頂厝村椰樹東巷七
    十三號，及證人即告訴人壬○○、辛○○確於上開起訴書所載時、地遭人毆傷之
    事實，惟堅詞否認有何公訴意旨所載之犯行，辯稱：我並未參與毆打辛○○、壬○○；案發當天二十三時三十分許，因太太子○○遭案外人劉崑成毆打送醫，我
    即與警員崔聖倫一起到劉崑成家找劉崑成，結果並未尋獲，後來即前往醫院照顧
    太太，故案發當時，伊並未在現場等語。是被告是否有參與公訴意旨所載之犯行
    ，有下列爭點待與釐清，茲分述如後：
  (一)證人即告訴人壬○○、辛○○、證人丁○○、黃建彰等人所為被告有參與毆打證
    人即告訴人壬○○、辛○○犯行之證述是否可採？
  (1)證人即告訴人壬○○於警詢中雖證稱：於上開時間，我與辛○○在羅曼檳榔攤內
    聽到外面有吵雜聲，就和辛○○一起到外面查看，結果在沿海四路與椰樹東巷口
    看到一部自用小客車自椰樹東巷內衝出，我和辛○○看了一會兒，該車由左側撞
    到辛○○，之後椰樹東巷內衝出七、八名少年手拿鐵棒等物向我及辛○○攻擊；
    那一群人中有一位我認識，就是住在椰樹東巷的乙○○云云；惟證人壬○○於本
    院九十三年五月十八日審理中證稱：案發之前，我並沒有看過被告，我在警詢中
    會指述被告有在案發現場，是因為被告有一個外號叫「三郎」；而關於被告的外
    號叫「三郎」是辛○○告訴我的，辛○○是在小港醫院告知我的；又警員到醫院
    製作筆錄時，我有告訴警員打伊的人叫「三郎」，警員就是根據此綽號查出被告
    的戶籍資料給我指認，但沒有拿照片或口卡片給我指認等情（見該日審判筆錄第
    八頁、第一五頁），並在同日審理中另證稱：在建佑醫院時，辛○○有看到被告
    在急診室外面，辛○○有問被告是否有到沿海路四段與椰樹東巷口，被告跟辛○○說沒有，接著辛○○跟被告說我看你很面熟，被告就沒有講話，之後辛○○有
    將此情況告知我，而辛○○告知我上述情況後，我有跑出去看，確定被告就是在
    案發時所看到的「三郎」云云（見同日審判筆錄第一三、一四頁）；且查證即告
    訴人壬○○於案發時、地遭人毆打後，係先送「建佑醫院」再轉送至「高雄市立
    小港醫院」（下稱小港醫院），業經證人即告訴人壬○○於同日審理中證述在卷
    ，並有小港醫院診斷證明書一紙在卷可稽，則證人即告訴人壬○○對於究係何時
    聽聞辛○○告知被告就是「三郎」乙事，前後已有證述不一之明顯矛盾，是證人
    即告訴人壬○○所為之證述是否可採，已非無疑。再者，案發當時現場之視線狀
    況，除非是正好站在該巷口路燈下，否則無法看清楚人的長相一節；業經證人甲○○於本院九十三年六月八日審理中證述明確（見該日審判筆錄第三三頁），且
    證人丁○○於本院同日審理中亦證稱：案發當天沿海路四段及椰樹東巷口之光線
    很暗，大概從證人席到審判長位置的距離就無法看清楚人的長相等語（見同上日
    審判筆錄第二一頁）。是依證人即告訴人壬○○上開證述，伊在案發之前並不認
    識被告，且證人壬○○於上述本院同日審理中曾證稱：當日看到「三郎」的距離
    是一個空地加上二、三間房子的距離（見本院九十三年五月十八日審判筆錄第九
    頁），則證人即告訴人壬○○於案發前既不認識被告，復參諸案發現場之光線昏
    暗，何以證人即告訴人壬○○在警詢中居然可以明確指認在案發當日被告確有參
    與其中？此與常情似相違背，故證人即告訴人壬○○於警詢及本院審理中所為之
    指述究否可採，更非無疑。另證人即告訴人辛○○於本院九十三年六月八日審理
    中證稱：案發當日伊被打倒後就昏倒了，被送到「建佑醫院」時已經不省人事，
    伊並不知道何人送伊至「建佑醫院」等語，且經本院質諸為何在小港醫院製作警
    詢筆錄時說被告打你乙節時，證人即告訴人辛○○證稱：當時在醫院時壬○○告
    訴我是被告打我的等情，則辛○○既然經送至「建佑醫院」時已不省人事，如何
    可以告知證人即告訴人壬○○上開所證：辛○○在「建佑醫院」外遇見被告，並
    質問被告後，再將情況告訴伊云云等事項？足見證人即告訴人壬○○上開所證：
    辛○○在「建佑醫院」外遇見被告，並質問被告後，再將情況告訴伊云云，實屬
    無稽。此外，證人即告訴人壬○○於本院九十三年五月十八日審理中曾證稱：我
    知道被告就是「三郎」，是丙○○○○在小港醫院拿被告的戶籍資料給我看，說
    被告就是「三郎」，然經本院質諸「剛才不是陳述你們在建佑醫院就看到被告了
    嗎？怎麼會不知道乙○○的名字及綽號？」，證人即告訴人壬○○卻答以：「是
    ，但我當時不知道被告的名字及綽號。」（見該日審判筆錄第一五頁），故觀諸
    證人即告訴人壬○○上開於警詢及本院審理中之諸多證述，對於其如何可以明確
    指認案發當晚確有看到被告參與犯行，忽則證稱其可以明確指認，因為知道被告
    的綽號是「三郎」，忽則結稱：在警員於小港醫院製作警詢筆錄時還不知道被告
    之姓名及綽號，前後有明顯不一之瑕疵；且對於如何得知打人者係綽號「三郎」
    之人一事，與證人即告訴人辛○○於本院審理中之證述竟南轅北轍，互稱係聽對
    方所說云云，故證人即告訴人壬○○於警詢及本院審理中之證述實難為本院所採
    信。
  (2)證人即告訴人辛○○於警詢中固亦證稱：九十一年十一月二日凌晨一時三十分許
    ，我在高雄縣林園鄉○○路○段羅曼檳榔攤內聽到外面有吵雜聲，就和壬○○一
    起到外面查看，結果在高雄縣林園鄉○○村○○路○段與椰樹東巷口（下稱沿海
    路四段及椰樹東巷），看到一部自用小客車自椰樹東巷內衝出，我和壬○○看了
    一會兒，該車由側面撞到我，之後椰樹東巷內衝出七、八名少年手拿鐵棒等物將
    我打傷；我有看到乙○○在那群人之中云云；然其於本院九十三年六月八日審理
    中證稱：案發當日伊被打倒後就昏倒了，被送到「建佑醫院」時已經不省人事，
    伊並不知道何人送伊至「建佑醫院」等語，且經本院質諸為何在小港醫院製作警
    詢筆錄時說被告打伊乙節時，證人即告訴人辛○○復證稱：當時在醫院時壬○○
    告訴伊，是被告打伊等情，已如前述；又證人即告訴人辛○○於本院同日審理中
    經本院另詢以「你是否有告訴壬○○打你的人叫『三郎』？」，另經證人即告訴
    人辛○○結稱：「好像沒有。」（見同日審判筆錄第一三頁），且查證人即告訴
    人辛○○係於九十一年十一月六日在小港醫院製作警詢筆錄，在九十一年十一月
    十一日自小港醫院出院等情，有警詢筆錄及小港醫院診斷證明書各一份在卷可按
    ，則觀諸證人即告訴人辛○○於警詢及本院審理中之證述，對於其如何得知打人
    者係綽號「三郎」之人一事，與證人即告訴人壬○○於本院審理中之證述竟南轅
    北轍，互稱係聽對方所說云云，是其證述是否可採已非無疑。再者，證人即告訴
    人辛○○於本院審理中另證稱：其並未注意到當日打伊之人是否有被告，當時伊
    被打倒後就昏倒了等語（見同日審判筆錄第一二頁），與其在警詢中所證：外號
    「三郎」之被告也在毆打伊的那群人中云云，亦互核不符，故證人即告訴人辛○○於警詢及本院中之證述顯有相矛盾之處，其於警詢及本院上開審理中所為之證
    詞，是否可採，並非無疑。且參諸證人即告訴人辛○○於本院調查中所另證稱：
    「（法官問：當時被告是否有打你或開車撞你？）沒有，我當時已昏迷了，但是
    我認為人是從被告家裡出來的，我認為被告脫離不了關係。」等語（見本院九十
    二年五月八日調查筆錄），更可見證人即告訴人辛○○於警詢中指認被告，並非
    出於親見，而係出於其個人之臆測，故本院自不得以證人即告訴人辛○○上開有
    瑕疵且出於個人臆測之證述即為被告不利之認定。
  (3)再證人丁○○於警詢中雖證稱：九十一年十一月二日凌晨一時三十分許，伊騎一
    部機車，甲○○搭載黃建彰騎另一部機車經過椰樹東巷要到沿海路四段八十號芳
    春小吃部時，看見椰樹東巷七十三號前，有聚集很多人；之後，我看見椰樹東巷
    內衝出一部白色自小客車將辛○○撞倒在地，而那部自小客車後面又跟著一群人
    手持鐵管等物追打我們；後來，我跑走後再回到現場就看到辛○○倒在地上；現
    場要毆打我們的年輕人我都不認識，但是那群年輕人裡面有一名中年人，經辛○○說是乙○○云云，然證人丁○○於本院九十三年六月八日審理中卻證稱：「（
    審判長問：案發當天是否有看到辛○○與壬○○被打情形？）有。」、「（審判
    長問：請陳述事發經過情形？）先有一台車子從椰樹東巷口開出來，後面跟了一
    群人，這一群人看到人就打，他們有打辛○○、壬○○及甲○○，打完之後就跑
    回原來巷子內的一間廟的附近。」、「（審判長問：對方那一群人共有幾人﹖）
    十幾人。」、「審判長問：對方那一群人當中是否有看到被告在內？）案發之後
    我聽那邊人的說是有。」、「（審判長問：你當時是否有自己看到？）沒有。」
    、「審判長問：那邊的人是怎麼說？）說那個『老的』在那邊。」、「（審判長
    問：為何你認為「老的」就是指被告？）我也不知道。」、「（審判長問：你在
    警局制作筆錄時陳述「在那群年輕人中有一名中年人拿鐵管」，對此有何意見？
    ）我當時確實有看到。」、「（審判長問：你當時看到的中年人是否就是被告？
    ）好像不是。」等語（見該日審判筆錄第一八至二Ｏ頁），對於在案發當晚是否
    有看到被告出現在案發現場，改稱：沒看見被告，是案發之後聽他人轉述等語，
    則證人丁○○於案發當晚是否確有親眼看到被告，及被告於案發當晚是否確有參
    與毆打證人即告訴人辛○○、壬○○等人之犯行等節，並非無疑，故證人丁○○
    於警詢及本院審理中對於屬於「是否有在案發現場看到被告」之本案重要爭點一
    事，前後之證述有明顯重大之瑕疵，故自難以證人丁○○有瑕疵之指述，遽入被
    告於罪。
  (4)又證人黃建彰於警詢另雖證稱：九十一年十一月二日凌晨一時三十分許．．．，
    在沿海路四段及椰樹東巷口，我看見我朋友辛○○、壬○○、甲○○等人遭一群
    年輕人持鐵棍等物毆打；我有看見乙○○在拿一支鐵棍跟著打云云，惟其於本院
    九十三年六月八日審理中卻改稱：「（審判長問：被告當時有打人嗎？）我沒有
    看到被告打人，但（在案發現場）我有看到被告與那一群人在講話，但不知道他
    們在講什麼。」等語，已見證人黃建彰前後之證述迥不相同之處；且經本院於同
    日審理中另詢問證人黃建彰當日其看到被告時與被告之距離為何，證人黃建彰答
    以：「距離兩間透天厝，跟法庭房間大小差不多的房子」，然參諸證人甲○○、
    丁○○上述於本院審理中之證述（見上述(1)之部分），案發當日現場之光線昏暗
    ，視線狀況不佳，在極短之距離內即已無法看清臉的長相等情，亦可見證人黃建
    彰於警詢時所為被告在案發現場參與毆打證人即告訴人辛○○、壬○○等人之犯
    行之指證，確有不合理之處，是本院亦難以證人黃建彰前後互為矛盾之證述，即
    對被告論罪科刑。
  (5)此外，證人甲○○於案發當日亦出現在案發現場而遭人毆打乙節，亦經證人甲○○於本院九十三年六月八日審理中證述在卷（見該日審判筆錄第五、六頁），而
    證人甲○○未對被告提出傷害告訴之理由係「不能確定當日毆打伊之人為何人」
    ，且證人甲○○當日看到毆打證人即告訴人壬○○等人的那一群人中，並未看到
    被告在內；又證人甲○○當天搭載證人黃建彰行經椰樹東巷一間設有神壇之房屋
    時，並不知道該屋即為被告當時之住家，因為當時與被告並不認識，所以也無法
    注意到在當時被告住家附近聚集之人群內有無被告在內，其係在建佑醫院急診室
    縫完傷口後，警察來製作筆錄時，才對其說：有神壇的那間房屋是被告家（見同
    日審判筆錄第六至八頁），顯然證人甲○○並無法明確指認被告曾在現場，並且
    參與毆打一事。
  (6)綜合上述證人即告訴人壬○○、辛○○、證人丁○○、黃建彰與證人甲○○之證
    述以觀，右述五位證人在案發前並不認識被告，且案發現場之光線昏暗，案發當
    時又係在一陣混亂之中，衡諸常情，對於自身毫不認識之人，要可以明確記得並
    加以指認，實非易事，故右開證人之證述，應以證人甲○○所為之證述最為中肯
    ，否則何以其他四位證人在警詢之證述與其等在本院審理中之證述有上述前後不
    一之明顯瑕疵？且該四位證人彼此間之證述亦互核矛盾？故綜合上情，本院認證
    人即告訴人壬○○、證人即告訴人辛○○、證人丁○○、黃建彰等人上開所為不
    利被告之證述，尚不足以此作為不利於被告之認定。
  (二)可否以案發當日於椰樹東巷及沿海路四段附近有群眾聚集即認被告參與本件犯行
    ？
    查案發當時於被告住家附近，確有群眾聚集，雖經證人即告訴人謝宗霖、辛○○
    、證人丁○○、黃建彰、甲○○等人於本院審理中證述明確，已如前述，核與警
    員即證人崔聖倫於本院調查中證稱：伊與被告一起到案外人劉崑成家，尋人未果
    後，復再返回被告當時於椰樹東巷之家中，伊有看見在椰樹東巷五十九號附近有
    七、八名年輕人在聚集，伊去問這些年輕人在作何事，他們說他們在等人之後就
    散掉等語（見本院九十二年五月八日調查筆錄）大致相符，然椰樹東巷係一開放
    之巷道與沿海路四段相通，有卷附之照片七張可查，則椰樹東巷既係供公眾通行
    之道路，並非一密閉或是封閉之道路，是案發當時於被告家附近，縱有群眾聚集
    ，亦不能以此即認定被告有參與本件犯行，況本件並無積極事證足資證明當日之
    群眾係被告所糾集，故尚不得以案發當日於椰樹東巷及沿海路四段附近有群眾聚
    集即認被告有參與本件犯行。
  (三)證人癸○○於案發當晚發生車禍乙事可否用以證明被告犯罪？
    至於案發當日凌晨一時許證人癸○○雖在沿海路四段頂厝橋附近遭一部自用小客
    車撞傷，然證人癸○○當日係要出門購買東西，並非如其在警詢中所證：因巡守
    隊員周黃金詮、黃皆興前往沿海四路四段七七號察看是否發生打架，結果遭多名
    年輕人無故毆打受傷，所以其用機車載黃皆興至建佑醫院治療後，要到林園鄉○○路一五巷四Ｏ號請巡守隊之創辦人戊○○至建佑醫院乙節，業經證人癸○○於
    本院九十三年六月八日審理中證述明確（見該日審判筆錄第二七、二八頁），且
    經本院進一步追問為何在警詢中為上開陳述時，證人癸○○復答稱：「丙○○○○把我車禍及打架二件（事）混在一起了。」（見同日審判筆錄第二八頁），更
    可見證人癸○○於案發當日所發生之車禍與本案是否有關並非無疑。再者，證人
    癸○○於本院同日審理中復證稱：伊不知道當日係遭何人撞倒，至於被告之妻子
    ○○雖有與伊和解，但伊認為只要有人賠償就好，其他的事伊並不管（見同日審
    判筆錄第二九頁），且參酌證人癸○○遭人撞傷之時間係當日凌晨一時許，與案
    發時間一時三十分許，距離約半小時，是證人癸○○發生車禍遭人撞傷與證人即
    告訴人壬○○等人遭人毆傷與被告有無關聯性，卷內並查無積極證據可資證明，
    是故難以證人癸○○於案發當晚凌晨一時許曾發生車禍，及其於警詢中與本院審
    理中有矛盾之證述，即用以作為被告有罪之認定。
  (四)扣案之鐵棒可否用以證明被告確有參與本案？
    另本件雖有五支鐵棒扣案，然該五支鐵棒係警員崔聖倫於案發現場所撿拾，並非
    自被告案發當時之家中所扣得，業經證人崔聖倫於本院九十三年六月八日審理中
    證述在卷（見該日審判筆錄第四六頁），惟除證人即告訴人辛○○於警詢曾指述
    伊曾遭人持上述鐵棒毆打外，並無其他證據可資證明扣案之五支鐵棒與被告有何
    關係，且被告於本院審理中亦否認其與證人即告訴人壬○○等人遭毆打乙事有何
    關聯，故自難以證人崔聖倫在案發現場所撿拾不知為何人所有之鐵棒五支，即遽
    認被告有參與本件犯行。
  (五)綜上所述，本件依證人即告訴人壬○○、辛○○、證人丁○○、黃建彰、甲○○
    、癸○○等人之證述並無法認定被告有參與本件之犯行，雖然被告於本院審理中
    另辯稱：伊於案發當時正在建佑醫院照顧其妻子○○等語，因被告所述其到達建
    佑醫院之時間與證人子○○、邱春慶所證前後稍有出入，且證人即建佑醫院於案
    發當時急診室之值班護士己○○、陳艷慈於本院審理中亦證稱：不記得案發當時
    有無照顧子○○及有無看到被告等語，亦無法明確證明是被告於案發當時是否確
    在醫院，然公訴人既無具體證據足資證明被告確有參與本件之犯行，自不得以被
    告無法提出確切之證據資料證明其於案發當時確實不在場，即遽為不利被告之認
    定，本件被告之犯罪事實，既不能證明，依法爰諭知被告無罪之判決。
據上論斷，應依刑事訴訟法第三百零一條第一項，判決如主文。
本案經檢察官丑○○到庭執行職務。
中      華      民      國    九十三    年      六      月     三十     日
                                    臺灣高雄地方法院刑事第十庭
                                      審判長法  官  李  璧  君
                                            法  官  卓  立  婷
                                            法  官  吳  志  豪
右正本證明與原本無異。
如不服本判決，應於判決送達後十日內，向本院提出上訴狀。
                                            書記官  邱  秋  珍
中      華      民      國    九十三    年      七      月      九      日
